臺灣臺北地方法院民事判決　　　　　　　95年度訴字第7971號
原　　　告　甲○○
兼上一人之
訴訟代理人　戊○○
被　　　告　幸福人壽保險股份有限公司
法定代理人　陳美燕
訴訟代理人　蔡正廷律師
複　代理人　林正疆律師
被　　　告　乙○○
被　　　告　丁○○
訴訟代理人　丙○○
上列當事人間請求侵權行為損害賠償事件，本院於民國95年12月
25日言詞辯論終結，判決如下：
    主      文
被告應各連帶給付原告甲○○新台幣貳佰萬零捌佰肆拾元、原告
戊○○新台幣壹佰玖拾玖萬玖仟壹佰陸拾元，並自民國95年10月
23日起至清償日止，各按年息5％計算之利息。
訴訟費用由被告連帶負擔。
本判決於原告甲○○、戊○○各以新台幣陸拾陸萬柒仟元供擔保
後，得假執行；但被告幸福人壽保險股份有限公司如依序以新台
幣貳佰萬零捌佰肆拾元、新台幣壹佰玖拾玖萬玖仟壹佰陸拾元預
供擔保後，得免為假執行。
    事實及理由
一、被告乙○○經合法通知後，未於言詞辯論期日到場，核無民
    事訴訟法第 386 條所列各款之情形，爰依原告之聲請，准
    其一造辯論而為判決。
二、原告主張：乙○○、丁○○分係被告幸福人壽保險股份有限
    公司 (下稱幸福公司) 之新竹第一營業部經理、業務員，並
    以幸福公司名義向伊等招攬保險，伊等及粘仕遠於民國91年
    8月23日填具要保書並交付保險費予其等，而其等卻交付送
    金單及偽造之保險單予伊等，致伊等不知而先後交付其等保
    險費達新台幣（下同）12,674,581元。嗣經伊等於93年8 月
    23日向幸福公司查詢有關保險契約生存金事宜時，方知上開
    偽造保險單及保險費已遭其等侵占之情事。而幸福公司對於
    其所屬員工乙○○、丁○○，以公司名義對外招攬保險業務
    ，卻未盡監督之責，致伊等受有損害，自應與乙○○、丁○○同負連帶清償責任。雖丁○○分期清償伊等上列遭侵占之
    保險費，但迄今尚有4,000,000元未清償。爰依侵權行為法
    則，提起本訴等情。並於本院聲明：(一)被告應連帶給付原告
    戊○○1,999,160元、甲○○2,000,8 40元，及自本院第1次
    言詞辯論期日95年10月23日起算之法定遲延利息。(二)願供擔
    保請准宣告假執行。
三、幸福公司則以：乙○○、丁○○固為伊所屬員工，但其等持
    偽造保險單侵占原告交付之保險金，業已成立偽造文書及業
    務侵占之犯行，並非執行職務行為；且伊已對其等盡監督之
    責；況縱伊於其等申報遺失送金單時即發現其等上列侵占保
    險金之犯行，原告業已交付保險費予其等，故原告之損害仍
    不免發生，故伊自無需與其等同負連帶賠償責任等語，資為
    抗辯。並於本院聲明：(一)原告之訴及假執行聲請均駁回。(二)
    如受不利之判決，願供擔保請准宣告免為假執行。丁○○則
    對於原告起訴主張之事實均自認，並聲明：原告之訴駁回。
四、查，乙○○、丁○○分係幸福公司之新竹第一營業部經理、
    業務員，並以幸福公司名義向原告招攬保險，原告及粘仕遠
    於91年8月23日填具要保書並交付保險費予其等，而其等卻
    交付送金單及偽造保險單予原告，致原告不知而先後交付其
    等保險費達12,674,581元。嗣經原告於93年8月23日向幸福
    公司查詢有關保險契約生存金事宜時，方知上開偽造保險單
    及保險費已遭其等侵占之情事；且，乙○○、丁○○上列偽
    造保險單及侵占原告交付保險費之行為，業經台灣台北地方
    法院檢察署（下稱台北地檢署）檢察官以其等涉有偽造文書
    及業務侵占犯行，而提起公訴在案；而原告上列遭侵占保險
    費額尚有4,000,000元未獲清償等情，有卷附台北地檢署94
    年度偵字第16172號及12284號起訴書、切結書、支票及退票
    理由單、送金單、保險單可憑（見本院卷第6至15頁、第120
    至149頁），並為原告、幸福公司及丁○○所不爭執，堪信
    為真。
五、本件應審究者為(一)乙○○、丁○○上列行為，是否屬於執行
    職務之行為？(二)若是，則幸福公司有無民法第188條第1項但
    書之免責事由？(三)幸福公司若無免責事由時，則其與丁○○
    、乙○○應連帶賠償原告金額為若干？茲分別論述如下：
(一)、乙○○、丁○○上列行為，是否屬於執行職務之行為？
  1.按受僱人因執行職務，不法侵害他人之權利者，由僱用人與
    行為人連帶負損害賠償責任，民法第188條第1項前段定有明
    文。又，該條項所謂「受僱人因執行職務不法侵害他人之權
    利」，不僅指受僱人因執行其所受命令，或委託之職務自體
    ，或執行該職務所必要之行為，而不法侵害他人之權利者而
    言，即受僱人之行為，在客觀上足認為與其執行職務有關，
    而不法侵害他人之權利者，就令其為自己利益所為亦應包括
    在內。再按受僱人執行職務不法侵害他人權利之行為，不以
    受僱人執行職務範圍內之行為為限，並包括與執行職務相牽
    連或職務上予以機會之行為在內（最高法院42年台上字第12
    24號判例及同院94年度台上字第1855號判決意旨參照）。
  2.查，乙○○、丁○○既分係幸福公司之新竹第一營業部經理
    、業務員，對外以幸福公司名義招攬保險業務，且幸福公司
    亦係經營保險業務之公司，則其等向收受原告保險費及交付
    保險單及送金單之行為，客觀上顯屬於其等職務上之行為。
    雖其等交付偽造之保險單以取信原告，並侵占原告所交付之
    保險費，涉有偽造文書及業務侵占等罪嫌而遭起訴，惟此仍
    無解於其等因職務上之行為而不法侵害他人權利已明。故幸
    福公司抗辯：乙○○、丁○○上開交付偽造保險單並侵占保
    險金等行為，因涉有偽造文書及業務侵占罪刑，故非屬職務
    上之行為云云，自無可取。
(二)、幸福公司有無民法第188條第1項但書之免責事由？
  1.按僱用人就選任受僱人及監督其職務之執行，已盡相當之注
    意或縱加以相當之注意而仍不免發生損害者，僱用人不負賠
    償責任，民法第188條第1項但書定有明文。
  2.查，乙○○、丁○○於91年8月26日交付予原告系爭259749
    、259750號送金單（見本院卷第10至11頁），係乙○○於91
    年7月8日向幸福公司領具，並於同年10月17日以遺失為由，
    登報作廢等情，固有卷附幸福公司領用首期送金單記錄表、
    遺失切結書、報紙（節本）可參（見本院卷第58  至59頁、
    第63頁）。惟系爭送金單係幸福公司收取要保人交付第1期
    保險費之收據，而其作業流程是由業務員經其直屬主管同意
    後，向該公司契約部領用空白送金單（收據）後，再由業務
    員開立，除一聯交由承保戶收執外，其餘3聯則交回契約部
    由業務行政助理於受繳後，於繳回之3聯加蓋受理章，並檢
    查送金單（收據）內容是否填寫正確；送金單（收據）內容
    如有塗改、字跡不清楚者，應請業務員作廢重開新送金單（
    收據），並將原送金單邀保人執存聯收回（見本院卷108至
    109頁之幸福公司自訂之「壽險預收第1次保險費相當額送金
    單（收據）及意外傷害保險保險費收據管理辦理」〈下稱收
    據管理辦法〉第4條前段、第12至15條規定）。由此可知，
    系爭送金單既為要保人簽立保險契約所交付之第1期保險費
    ，則該公司理應於業務員轉交該保險費予公司時，檢查與簽
    立保險契約無誤後，再統一該公司開立送金單轉交予要保人
    。然幸福公司卻未由公司統一開立送金單（收據），僅憑業
    務員及直屬主管同意後，即可向契約部領用空白之送金單，
    （內容委由業務員自行填載，見本院卷第109頁之收據管理
    辦法第15條第1項後段即明），致丁○○與其主管乙○○利
    用幸福公司係核發空白送金單（收據），尚未核對保險契約
    之際，擅自填寫交付原告，藉以取信原告致其等陸續交付保
    險費而生本件損害。嗣後再以空白送金單遺失為由，重新向
    幸福公司申請核發新的空白送金單。足證，幸福公司於系爭
    送金單（收據）之管理、監督顯有不當之處，自不因乙○○
    將系爭送金單申報遺失並切結登報作廢，幸福公司即可免除
    其管理與監督未盡注意之責甚明。
  3.況財產保險之目的即在於因不可預料或不可抗力之事故所致
    之損害，由保險人負擔賠償財物之行為（保險法第1條規定
    參照）；人壽保險之目的則在於被保險人在契約規定年限內
    死亡，或屆契約規定年限而仍生存時，依照契約負給付保險
    金額之責（同法第101規定參照）。是以，保險公司以其業
    務員在外招攬保險業務，基於保障要保人（即經濟上弱者）
    權益，保險公司之業務員及其主管之選任當首重品格及誠信
    。今乙○○係丁○○直屬主管，2人基於不法之所有，竟自
    91年間起即利用幸福公司系爭送金單管理之疏漏，以申報遺
    失方式，重複申請空白之送金單（收據）開立予原告，並侵
    占保險費，迄至93年8月間原告查詢後，幸福公司始得知上
    情，可見幸福公司於選任受僱人方面亦難謂已盡相當之注意
    至明。
  4.綜上，幸福公司既交付空白送金單予乙○○及丁○○，並由
    其等於收受第1期保險費後任意填載作為收據之用，且偽造
    保險單，該公司於選任受僱人及送金單之管理、監督顯有未
    盡相當注意之處，要無適用民法第188條第1項但書免責事由
    之餘地。
(三)、幸福公司與丁○○、乙○○應連帶賠償原告金額為若干？
  1.查，丁○○固曾於93年9月17日與原告簽訂和解書，願將坐
    落新竹高峰路506巷7號內之「將軍慈湖靈骨塔」使用權以
    10,000,000元轉讓予原告（見本院卷第64至65頁之和解書）
    ，惟因該靈骨塔未興建致丁○○無法履行和解契約，故丁○○再簽立面額4,000,000元，到期日為94年12月22日之支票
    作為清償之用等情，有卷附系爭支票及退票理由單可稽（見
    本院卷第9頁）。設若原告業已就系爭靈骨塔取償，則丁○○怎會再開立系爭支票作為清償之理？並自陳目前仍積欠原
    告共計4,000,00 0元之可能（見本院卷第98頁之答辯狀）？
    是幸福公司抗辯：原告業已就該靈骨塔取償10,000,000元云
    云，即無可取。
  2.次查，原告與粘仕遠雖共同交付保險費（見本院卷第120至1
    46頁之6張保險單）計12,674,581元，而丁○○業已部分清
    償，目前僅積欠原告甲○○2,000,840元、戊○○1,999,160
    元，共計4,000,000元乙節，業據丁○○自陳在卷（見本院
    卷第98頁），是幸福公司抗辯：原告請求金額中應扣除粘仕
    遠15.745％之債權即619,000元云云，自無可採。
六、從而，原告依侵權行為法則，訴請被告應各連帶給付原告甲○○2,000,840元、戊○○1,999,160元，並自本院第1次言
    詞辯論期日95年10月23日起算之法定遲延利息（見本院卷90
    頁反面），為有理由，應予准許。
七、原告及幸福公司均陳明願供擔保請為宣告假執行或免為假執
    行，經核均與規定相符，爰分別酌定相當之擔保金額予以宣
    告。
八、本件事證已臻明確，兩造其餘攻擊或防禦方法，經本院審酌
    後，認均與本件之結論無涉，茲不再一一論述，併予敘明。
九、據上論結，本件原告之訴為有理由，依民事訴訟法第385條
    第1項前段、第85條第2項、第390條第2項、第392條第2項，
    判決如主文。
中　　華　　民　　國　　96　　年　　1　　月　　8　　日
                  民事第一庭    法　官　楊絮雲
以上正本係照原本作成
如對本判決上訴，須於判決送達後20日內向本院提出上訴狀
中　　華　　民　　國　　96　　年　　1　　月　　8　　日
                    　　　　　　書記官　高秋芬
